臺灣臺東地方法院民事判決　　　　　　九十年度訴字第二二八號
　　原　　　告　順智興業有限公司
　　法定代理人　乙○○
　　訴訟代理人　戊○○
　　被　　　告　丙○○
　　　　　　　　己○○
　　訴訟代理人　張政衡律師
　　被　　　告　甲○○
當事人間分配表異議之訴事件，本院於中華民國九十三年十一月十一日言詞辯論終結
，判決如下：
    主      文
原告之訴駁回。
訴訟費用由原告負擔。
    事      實
甲、原告方面：
 　 一、聲明：求為判決，本院九十年度民執字第三六七號強制執行案件，債務人凱
    二、陳述：
    　　（一）本院九十年度民執字第三六七號強制執行案件所製作之分配表得知，
    三、證據：提出臺灣臺東地方法院通知（含分配表）（本審卷第一宗第八至第十
乙、被告丙○○、己○○方面：
　  一、聲明：求為判決，如主文所示。
    二、陳述：
    　　（一）被告丙○○部分：
    　　      被告與凱建公司負責人丁○○係親姊妹，凱建公司於承做工程期間，
    　　（二）被告己○○部分：
　　三、證據：被告己○○提出交易明細查詢及交易代碼明細表（本審卷第一宗第八
丙、被告甲○○方面：未於最後言詞辯論期日到場，據其以前辯論及所具書狀：
    一、聲明：求為判決，如主文所示。
  　二、陳述：被告自八十六年間即與債務人凱建公司有金錢借貸往來，依被告存留
        之匯款單觀之，被告從八十六年十二月二十九日起，至八十九年七月十日止
        ，前後匯款予凱建公司之總額即以高達二千四百四十六萬五千五百元。凱建
        公司向被告借款均有開支票，未兌現之支票後來換開本票交被告收執，但仍
        是無力清償，被告方聲明參加分配，即是鈞院九十年度民執字第三六七號強
        制執行事件被告所提之執行名義。被告之債權均有匯款單為憑，並非憑空捏
        造。而原告之主張完全出於臆測，並未舉證以實其說，被告均予否認。
　　三、證據：提出匯款單影本十三紙等件為證（第一宗第三八頁至第四四頁）。
丁、本院依職權調閱本院九十年度執字第三六七號民事執行全卷宗（含併案及假扣押
    卷宗），並向臺灣臺南地方法院調閱八十九年度票字第八三０二號、第八二七一
    號、第八二七０號民事卷宗。
    理      由
甲、程序方面：
一、本件被告甲○○經合法通知，未於最後言詞辯論期日到場，核無民事訴訟法第三
    百八十六條所列各款情形，爰依原告之聲請，由其一造辯論而為判決。
二、按民事訴訟法第一百八十三條規定：「訴訟中有犯罪嫌疑牽涉其裁判者，法院得
    在刑事訴訟終結前以裁定停止訴訟程序」。所謂訴訟中有犯罪嫌疑牽涉其裁判，
    係指在民事訴訟繫屬中，當事人或第三人涉有犯罪嫌疑，足以影響民事訴訟之裁
    判，非俟刑事訴訟解決，民事法院即無從或難於判斷者而言，例如當事人或第三
    人於民事訴訟繫屬中涉有偽造文書、證人偽證、鑑定人為不實之鑑定等罪嫌，始
    足當之，最高法院著有七十九年臺抗字第二一八號判例可資參照。本件原告係於
    九十年十一月二日向本院提訴訟，此觀起訴狀上本院收文日期章戳自明。又原告
    則係於九十年十一月八日向臺灣臺南地方法院檢察署對被告三人及訴外人丁○○
    提起偽造文書等之告訴，此據本院向臺灣臺南地方法院檢察署查明屬實，有該檢
    察署函文在卷可按（本審卷第一宗第七十七頁），再就原告所主張之事實以觀，
    顯見被告三人並非在本民事訴訟繫屬中，而涉有偽造文書罪嫌甚明，是核與前揭
    法文及判例意旨有違，原告依此，聲請本院裁定停止訴訟程序，於法不合，自無
    從准許，附此說明。
三、本院九十年度執字第三六七號清償票強制執行事件，係定於九十年十月二十五日
    實行分配，原告即該民事執行事件之債權人於九十年十月十八日即向本院民事執
    行處以被告三人債權係屬虛偽債權而提起分配表異議，被告三人則於九十年十月
    三十一日向本院為反對之陳述，原告則於九十年十一月二日日陳報已向本院提起
    本件訴訟之證明等情，此據本院調閱前揭民事執行卷宗查明屬實，是本件原告分
    配表異議之訴之提起，自為適法，合先敘明。
乙、實體方面：
一、本件原告起訴主張，本院九十年度民執字第三六七號強制執行案件所製作之分配
    表得知，被告丙○○、甲○○二人之債權額均高達一千萬元，而被告己○○之債
    權則更高達三千六百二十三萬元，既屬超高額之借貸，卻未設定抵押，顯然有違
    經驗法則，而被告三人之債權又均屬票款債務，依經驗法則實足以令人合理認定
    被告三人之高額債權係虛偽之債權。就被告所提出之證物有下列矛盾之處：被告
    丙○○部分：被告丙○○於另案刑事偵查中所提出凱建公司簽發之十八張支票，
    欲以此作為凱建公司向其借款之証明，實不足採，因為：被告丙○○僅提出凱
    建公司簽發交付之支票，卻未提出其交付凱建公司之資金帳目，實不足以証明其
    間有借款關係。原告將該十八張支票整理編號（第一宗第一六三頁背面）其中
    編號２、３、４、５等四張支票均將近一年才提示付款。編號６支票其發票日期
    原為八十八年一月七日，改為八十九年十二月七日，原發票日期距其提示日將近
    兩年，且於更改發票日之後六日即為提示，又遭退票，在在均有違常情。編號７
    至編號１２等六張支票之發票日期，原均為八十八年，均改為八十九年，而編號
    ８至１２等五張支票於更改發票日後，均將近一年才提示，距其原發票日則將近
    兩年才提示，且其提示日均為九十年十二月六日，均在本院九十年十月十日分配
    表製作完成之後才提示，被告竟在支票尚未提示遭退票之前，即另以本票於八十
    九年十二月間聲請本票裁定，並以其作為參與分配之依據，由此即足以証明被告
    前後之行為已矛盾甚明。編號１３至１５等三張支票之發票日期，原均為八十九
    年，均改為九十年，更改後均經半年左右才一併於九十年十二月六日提示，亦於
    分配表製作完成後，方提示支票。編號１６、１７、１８等三張支票則均未提示
    。被告持有之前揭十八張支票當中，有十二張集中於九十年十二月六日提示，而
    編號６至１２共七張支票之發票日原為八十八年間，更改為八十九年，足証凱建
    公司至遲於八十九年間即已無力償債甚明。依經驗法則可知，舊債未償，債權人
    絕不可能再另外借款給債務人，被告竟於八十九年後再借款二百餘萬元給凱建公
    司（見編號１３至１８之支票，其中編號１３、１４、１５之支票發票日原為八
    十九年，均更改為九十年）被告之行為，實難自圓其說。以上十八張支票合計之
    金額為一千零二十六萬七百元，與被告提出之另一張本票面額為八十一萬五千元
    ，共計為一千一百零七萬五千七百元，亦與被告參與分配之金額一千萬元不符。
    被告丙○○所持有之十八張支票中，僅有三張支票係凱建公司所簽發，票面金
    額合計為九十九萬五千元，其餘十五張均為被告丁○○所簽發。縱認其債權為真
    ，則凱建公司積欠被告丙○○之債務亦僅有九十九萬五千元，惟查被告丙○○持
    以聲請本票裁定並參與分配之三張本票，卻均為凱建公司所簽發，且面額合計高
    達一千萬元，而上揭凱建公司之支票債務尚不及一百萬元，二者之金額不相符合
    。被告己○○部分：被告己○○提出之存款明細，其中匯款給凱建公司之金額，
    原告依其日期先後整理（其整理後之附表為本審卷第一宗第一六四頁），合計為
    二千二百五十八萬八千五百二十二元，與被告參與分配之金額三千六百萬元，二
    者相差一千三百餘萬元，足証其參與分配之金額不實在。被告己○○提出之七張
    存款明細表，惟該七張存款明細表之頁數次序，與資金匯出之日期先後順序不一
    致。詳言之，八十八年九月至十二月之匯款明細登載於第六頁及第七頁，而八十
    九年二月至四月之匯款明細（時間在後）卻登載於第三、四頁（頁數在前），而
    八十九年五月至八月之匯款明細（時間最後）則反而登載於第一、二頁（頁數最
    前），又第一頁當中，六月份匯出之資金記錄登記在先，五月份匯出之資金記錄
    則登載在後。總之，被告提出之存款明細表，其登載次序前後相反，顯違常情。
    被告己○○之匯款均係匯給丁○○，而非匯給凱建公司，足証被告己○○之匯款
    並非借給凱建公司甚明。被告甲○○部分：被告甲○○提出之十三張匯款單，原
    告將其匯款日期及金額整理編號如本審卷第一宗第一六三頁附表所示，合計其金
    額共計為二千四百四十六萬五千五百元。惟其提出參與分配之金額卻僅為一千萬
    元，是知被告甲○○提出之匯款單，不足以作為凱建公司有積欠被告甲○○一千
    萬元之証明。詳言之，被告甲○○匯款給凱建公司，充其量只能証明其兩者間有
    資金往來，不能証明該匯款即為借款，尤其被告匯款日期與簽發本票之日期互不
    吻合，足見其匯款單無法作為借款之用。原告已對被告向臺灣臺南地方法院檢察
    署提起偽造文書之告訴，而於偵查中，被告所為之陳述，彼此間多有不符之處，
    故請求裁定停止本件審理，俟刑事案件明朗後，再為本件訴訟之進行。原告依此
    ，爰依強制執行法第四十一條之規定提起分配表異議之訴，訴請判決如聲明。
二、被告丙○○係以，伊與凱建公司負責人丁○○係親姊妹，凱建公司於承做工程期
    間，常因週轉所需，向被告十萬八萬掉頭寸應急，其中最多一次，係八十八年間
    向被告借用之互助會款四百七十萬九千元，先後多次調借，積到一定數量即簽發
    支票或本票供為借款依據及還款憑證，先後簽本票一張、支票二十五張，除部分
    支票兌現外，尚有本票一張及支票十五張，共計一千萬零七百元。因被告交與凱
    建公司負責人丁○○者均係現金，除結算時簽發給被告之票據外，別無其他物證
    ，被告亦補提當時所簽發之支票票根二十五張，以補強當時確係結算時曾簽發支
    （本）票與被告之事實等語，資為辯解。被告己○○則以，伊與丁○○為交往二
    十餘年之摯友，丁○○獨自經營凱建公司達二十餘年，該公司若需現金週轉，時
    常向被告及被告之母王金桃告貸。在八十九年二月底，經累計所有借款，扣除清
    償金額，尚欠三千五百一十五萬三千五百元。加上被告參加丁○○招募之民間會
    ，應丁○○之要求，被告於八十八年四月輪到收取會款時，將會款借予丁○○使
    用，金額為一百一十九萬元，合計共三千六百三十四萬餘元，扣除曾計算錯誤溢
    付之利息約十一萬元及尾數，為三千六百二十三萬元。由丁○○簽發八十九年二
    月二十六日為發票日，八十九年十一月二十六日到期之同額本票交付予被告以為
    憑證。未料凱建營造有限公司因承攬綠島鄉南寮漁港工程中途被解約，造成週轉
    不靈，而於八十九年八月間宣告倒閉，斯時債權額扣除清償額共為四千一百八十
    五萬餘元，拖延半年丁○○表示無力清償，不得已被告始持三千六百二十三萬元
    之本票，聲請本票裁定強制執行，並以此為執行名義聲請強制執行。以上丁○○
    積欠被告之債務，皆有被告以現金匯款及銀行轉帳之資料為憑，起初是向被告之
    母王金桃告貸，有時提領現金交付，有時提領現金以電匯方式匯入凱建公司在合
    作金庫南興支庫之活期存款第一七六八五號帳戶。被告起初也是以上開電匯方式
    匯入上開帳戶，嗣被告改為以轉帳方式匯款，由被告在世華銀行東臺南分行之活
    期存款第四九五０六號帳戶，轉帳入丁○○之上開合作金庫南興支庫帳戶，而丁○○清償借款皆是簽發其臺南區中小企業銀行營業部或合作金庫南興支庫為付款
    人之支票交被告提示兌領，總計所有借款還款詳如本審卷第一０二頁至第一０四
    頁借款明細表所示。另會款部分則有會單及票根，原丁○○擬簽發合作金庫南興
    支庫，八十八年四月三十一日期，票號為ＣＳ0000000號，面額一百一十
    九萬元之支票支付會款，嗣要求被告將上開匯款借伊，支票作廢，故票根上寫「
    作廢」。被告之母王金桃出借第一筆五百萬元，丁○○均簽發支票交王金桃為借
    款憑證，但多次換票，現已查獲八十九年之支票存根乙紙，上書「秀玉媽代」
    0000000可證確有借款。迄凱建司倒閉停業，債權額連同會款債務亦高達四千一
    百八十五餘萬元，是以被告於九十年四月十七日以三千六百二十三萬元聲請強制
    執行，參與分配原告假扣押之工程款，並無虛偽不實。又丁○○之不動產，早已
    向銀行借貸而設定抵押，被告與丁○○為二十餘年之好友，瞭解其財務狀況，多
    年來不僅有借有還陸續清償，且均支付利息，因此從未要求抵押擔保，並無不合
    理之處。原告又主張被告所提之存款明細表七紙，其記載資金匯出日期順序不一
    致，先前匯出者列印在後，較後匯出者列印在前，唯此為世華銀行之存款明細分
    戶帳列印作業之問題，此次所提之存款明細分戶帳即按時間順序列印，內容與先
    前所提完全相同，即非不實可言等語，資為抗辯。被告甲○○未於最後言詞辯論
    期日到場，據其以前辯論及所具書狀：伊自八十六年間即與債務人凱建公司有金
    錢借貸往來，依被告有存留之匯款單觀之，被告從八十六年十二月二十九日起，
    至八十九年七月十日止，前後匯款予凱建公司之總額即以高達二千四百四十六萬
    五千五百元。凱建公司向被告借款均有開支票，未兌現之支票後來換開本票交被
    告收執，但仍是無力清償，被告方聲明參加分配，即是鈞院九十年度民執字第三
    六七號強制執行事件被告所提之執行名義。被告之債權均有匯款單為憑，並非憑
    空捏造。而原告之主張完全出於臆測，並未舉證以實其說，被告均予否認等語，
    資為辯解。
三、本件被告丙○○前於九十年一月十九日，持臺灣臺南地方法院八十九年度票字第
    八二七０號民事裁定及送達證明文件，向本院民事執行處聲請就債務人凱建公司
    之財產據以執行，經本院送分九十年度執字第三六七號清償票款執行，嗣被告己○○則於九十年四月七日，持臺灣臺南地方法院八十九年度票字第八三０二號民
    事裁定及確定證明書，向本院民事執行處聲請就債務人凱建公司之財產執行，併
    前揭事件辦理，後被告甲○○於九十年七月十一日，持臺灣臺南地方法院八十九
    年度票字第八二七一號民事裁定及確定證明書，向本院民事執行處聲請就債務人
    凱建公司之財產執行，併首揭事件辦理，而原告則遲至九十年九月十一日，持臺
    灣臺南地方法院九十年度促字第二三四三六號支付命令及確定證明書，向本院民
    事執行處聲請就債務人凱建公司之財產執行，嗣經本院併首揭事件辦理等情，此
    據本院調閱前揭執行卷宗查明屬實，復為兩造所不爭，自堪信為真實。則本件所
    應審究者，厥為，被告以前揭執行名義據以聲請強制執行之債權，究竟是否存在
    ，換言之，原告主張應就被告前揭執行債權及其費用，自分配表中予以剔除是否
    有理為斷。
四、經查：
    （一）按在票據上簽名者，依票上所載文義負責，票據法第五條第一項定有文明
          。復按支票乃文義證券及無因證券，證券上之權利義務悉依證券上所載文
          句而決定其效力，從而支票上權利，依支票文義而發生，與其基礎之原因
          關係各自獨立，支票上權利之行使不以其原因關係存在為前提，故其原因
          關係不存在或無效時，執票人仍得依支票文義行使其權利，最高法院著有
          四十九年臺上字第三三四號判例可資參照（最高法院六十四年臺上字第一
          五四○號判例、臺灣高等法院暨所屬法院八十六年法律座談會彙編第一四
          三至一四九頁亦可參照）。本件被告三人，均係以持有凱建公司公司所簽
          發之本票主張票據權利，並聲請臺灣臺南地方法院分別以該院八十九年度
          票字第八三０二號、第八二七一號、第八二七０號裁定准予強制執行，且
          均已確定等情，業據本院依職權調閱該等卷宗查明屬實，自堪信為真實。
          則被告三人依該執行名義主張票據權利，進而對債務人即凱建公司之財產
          為強制執行，自屬有據。原告主張被告前揭票據債權不存在，除均為被告
          所否認外，亦與前揭說明有違，自無可採至明。
    （二）再者，原告主張被告並未借貸金錢給凱建公司等情，此不唯為被告所否認
          。縱認原告主張屬實。然查金錢借貸之基礎原因，與依票據文義所發生之
          票據權利，兩者係各自獨立，則其借貸之原因關係不存在時，依前揭判例
          意旨，被告即執票人仍得依支票文義行使其權利，是被告前揭主張，自不
          能阻卻被告本於票據上之權利行使甚明。
    （三）其次，
          １、被告丙○○所持之執行名義債權即票據債權為一千萬元及其利息，此
              觀臺灣臺南地方法院八十九年度票字第八二七０號裁定書自明。而被
              告丙○○與凱建公司負責人丁○○為親姊妹關係，業據被告丙○○供
              明在卷，復為被告所不爭。則凱建公司為求得資金，而向他人借貸，
              並由負責人即丁○○開具票據，以資擔保該公司之消費借貸返還請求
              權，此等情事，並不違常情。再就其與凱建公司確有該等金錢消費借
              貸之行為，已據被告丙○○提出如附表甲所示之票據，以資為佐證。
              就票據總面額而言，其共計為一千萬零七百元，核與前揭票據之債權
              相當。再就其票據號碼以觀，該等票據之號碼並未全為連號，以ＣＳ
              支票號碼開頭為例，其最早之票號為ＣＳ0000000號，最晚者
              為ＣＳ0000000號，由此可見，被告丙○○所持有之前揭票據
              ，並非臨訟虛偽為發票行為至明。至於支票之實際發票日與票載發票
              日，實務上均有相差一段時日，而發票人於財務發生困難之際，亦多
              有更改票載發票日，使之順延而令發票人有時間可以籌措資金來源，
              此徵乎日常經驗法則即明。原告依被告丙○○在另案刑事偵查所提出
              之十八紙支票（被告丙○○於本件訴訟僅提出十五紙支票及一紙本票
              即附表甲所示），以發票日距提示退票日相距甚遠、並非全部分為凱
              建公司為發票日、舊債未償，債權人絕不可能再另外借款給債務人等
              語主張前揭一千萬元之本票債權虛偽等語，除與本院前揭認定有違，
              亦未考慮被告丙○○與凱建公司負責人丁○○為姊妹關係，未必存在
              舊債未償，拒借新債」之理。是依上所述，相互參研，被告丙○○抗
              辯確有前揭借貸關係存在，應屬可信，原告就此為相反之主張，應嫌
              乏據。
          ２、被告己○○所持之執行名義債權即票據債權為三千六百二十三萬元及
              其利息，此觀臺灣臺南地方法院八十九年度票字第八三０二號裁定書
              自明。而就其與凱建公司確有該等金錢消費借貸之行為，已據被告劉
              秀玉提出如附表乙之匯款證明為憑，則被告己○○既能提出其確有匯
              款給凱建公司及該公司負責人丁○○之憑據，而該等匯款核計為四千
              一百五十五萬七千零四十元，顯已超過其票據之債權，堪認被告劉秀
              玉抗辯渠與凱建公司確有該等借貸關係等語，自屬可信。原告主張，
              有部分匯款係進入丁○○戶內，並非進入凱建公司，此部分自應予以
              剔除等語，惟此已據證人丁○○到庭證述：「大部分都是匯入公司帳
              戶，即使有匯入我私人帳戶，過兩天我也會撥到公司帳戶。」（本審
              卷第二宗第六十二頁倒數第九行以下）等語在卷，而揆諸公司向他人
              借款，由他人先匯入其負責人帳戶內，再由該負責人提領用於公司或
              轉匯入公司帳戶內，衡情非難想像，原告就此主張，自無可採。至於
              原告主張由世華銀行匯入凱建公司帳戶內之時間與頁數有違乙節，已
              據被告己○○提出合乎時間次序及頁數之世華銀行存款明細表（本審
              卷第一宗第九十五頁至第一０一頁），此核與本院向世華銀行調閱被
              告己○○之帳戶往來明細相符，原告就此主張，自嫌乏據甚明。至於
              高額金錢借貸間，是否應併存不動產抵押擔保，端視當事人間合意而
              定，殊不能因當事人未設定不動產抵押為擔保，即否定當事人間，未
              存有高額金錢借貸關係，此為理所當然，原告執此主張，亦屬無據灼
              然。是合上所述，被告己○○抗辯與凱建公司有如執行名義所載借貸
              關係存在，自屬可採，原告為相反之主張，自無憑據。
          ３、被告甲○○所持之執行名義債權即票據債權為一千萬元及其利息，此
              觀臺灣臺南地方法院八十九年度票字第八二七一號裁定書自明。而就
              其與凱建公司確有該等金錢消費借貸之行為，已據被告甲○○提出匯
              款單共十三紙為憑，詳如附表丙所示，則被告甲○○既能提出其確有
              匯款給凱建公司之憑據，而該等匯款核計為二千四百四十六萬五千五
              百元，顯已超過其票據之債權，再徵之證人丁○○業已到庭證述：「
              （如何向甲○○借錢？）：：：他都是用匯款匯進公司，：：向洪千
              金借了約一千多萬元。」（本審卷第二宗第六十二頁第三行以下）等
              語，由此堪認，被告甲○○抗辯渠與凱建公司確有該等借貸關係等語
              ，自屬可信。原告主張，匯款日期與簽發本票日期互不吻合，匯款不
              能證明即為借款等語，並不足採信。
    （四）又原告雖曾於九十年十一月八日向臺灣臺南地方法院檢察署對被告三人及
          訴外人丁○○提起偽造文書等之告訴等情，有如上述，惟迄今該檢察署尚
          未偵結等情，此據本院向該署查明無訛，並經原告於最後言詞辯論期日陳
          述明確，是有關原告所主張，被告及訴外人丁○○於該刑事偵查案件中之
          陳述矛盾情形，尚非本院所能調卷以明其情。惟本件事證既明，有如前述
          ，是此部分即無庸再予以審酌，併此說明。
五、從而，本件原告據以前揭理由，主張被告前揭本票債權不存在，據以提起本件分
    配表異議之訴，請求本院九十年度民執字第三六七號強制執行案件，債務人凱建
    營造有限公司得領取之「綠島鄉南寮漁港交通船專用港」擴建工程款五百三十五
    萬九千七百五十八元，被告丙○○不得以一千零六十九萬五千八百二十五元，被
    告己○○不得以三千八百二十八萬二千二百零六元，被告甲○○不得以一千零六
    十七萬一千三百十五元列入分配表，揆之前揭說明，自據無據，為無理由，應予
    駁回，。
五、因本案事證已臻明確，兩造其餘主張陳述及所提之證據，均毋庸再予審酌，附此
    敘明。
丙、據上論結，原告之訴為無理由，依民事訴訟法第三百八十五條第一項前段、第七
    十八條，判決如主文。
中　　　華　　　民　　　國　　九十三　　年　　 十一 　　月　　二十三　　日
~B臺灣臺東地方院法院民事庭
　　　~B法　　　官　王漢章
右為正本係照原本作成
如對本判決上訴須於判決送達後廿日內向本院提出上訴狀（需附繕本）。
中　　　華　　　民　　　國　　九十三　　年　　 十一 　　月　　二十三　　日
　　　~B法院書記官　王希文
